【裁判字號】    89,台再,83
【裁判日期】    891027
【裁判案由】    履行契約
【裁判全文】
最高法院民事判決                                  八十九年度台再字第八三號
    再 審原 告  己  ○
                戊○○
                丁○○
                乙○○
                丙  ○
                甲○○
    共      同
    訴訟代理人  丁福慶律師
    再 審被 告  庚○○
右當事人間請求履行契約事件，再審原告對於中華民國八十九年二月十八日本院判決
（八十九年度台上字第四○三號），提起再審之訴，本院判決如左：
    主  文
再審之訴駁回。
再審訴訟費用由再審原告負擔。
    理  由
本件再審原告對於本院八十九年度台上字第四○三號確定判決以有民事訴訟法第四百
九十六條第一項第一款規定之情形，提起再審之訴，係以：依合建契約第六條第一項
約定：「本約成立時，甲方（即地主）應將土地使用同意書及土地所有權狀影本及拆
除房屋同意等各項證件交予乙方（即建商）申領建照執照。」，第十二條亦僅係規範
地主，能出具使用權同意書及房屋拆除同意者，僅土地及房屋所有權人己○一人，方
培經為地主己○之配偶，僅於合建契約最末立合約人下方簽名，方培經非契約當事人
，亦非地主，無履行之義務，自無賠償之義務，原確定判決未能合理解釋方培經應負
義務之依據；又再審被告於第二審追加合建契約目的不能達成解除契約部分僅請求無
息返還保證金，惟未請求損害賠償，再審被告是否撤回另外新台幣（下同）三百五十
萬元之請求，第二審法院未予闡明，原確定判決未加糾正；又第二審判決解釋契約未
綜觀全文及合建目的、分期交付保證金之真意，致誤認再審被告已交付保證金及不用
建照核准，即得請求點交房屋；又第二審判決曲解合建契約文意，認再審原告不能一
次請求付清補貼之房租，進而推論伊無同時履行抗辯權；再第二審判決既認伊無斷電
、斷水之義務，則再審被告催告伊於文到七日內將舊屋辦理斷電、斷水再交予再審被
告，顯附有契約所無之條件，自不生效力，第二審竟認催告有效，原確定判決有適用
法規顯有錯誤之再審事由云云，為其主要論據。
按民事訴訟法第四百九十六條第一項第一款所謂適用法規顯有錯誤，係指確定判決所
適用之法規，顯然不合於法律規定，或與司法院現尚有效之解釋及大法官會議之解釋
，或本院現尚有效之判例顯然違反者而言。又第三審為法律審，其所為判決，以第二
審判決所確定之事實為基礎，故該條款所謂適用法規顯有錯誤，對第三審判決言，應
以該判決依據第二審判決所確定之事實而為之法律上判斷，有適用法規顯有錯誤之情
形為限，至認定事實錯誤，取捨證據失當或判決不備理由，則不在該條款適用之列。
又解釋意思表示，原屬事實審法院之職權，亦不發生適用法規顯有錯誤之情形。查本
件前訴訟程序第二審判決，以兩造於民國八十四年三月二十日簽訂合建契約書，由再
審原告己○及再審原告被繼承人方培經提供己○所有系爭土地，與再審被告合建房屋
，再審被告已依約支付工程保證金三百五十萬元，再審原告拒不依約將土地上之舊屋
點交予再審被告，以進行拆除及合建事宜。經催告再審原告於文到七日內速將舊屋辦
妥斷水、斷電點交，再審原告仍遲不履約。乃於八十四年八月二十三日解除合建契約
，有合建契約書、存證信函為證。依合建契約第五條第一項原記載：「乙方（即再審
被告）應提供工程保證金三百五十萬元，分二次支付甲方：1.本約簽訂同時支付一百
七十五萬元。2.建照核准同時支付一百七十五萬元。」、第六條第一項記載：「本約
成立時，甲方應將土地使用權同意書及土地所有權狀影本及房屋拆除同意書等各項證
件交予乙方申領建造執照。建照核准後一個月內，甲方應騰空現有房舍供乙方拆除。
」但該第五條第一項2.已改成「點交舊屋同時支付一百七十五萬。」，再審原告並不
爭執其已收受該三百五十萬元保證金，足證兩造所約定之交屋期限，已由原約定之建
照核准後一個月內，提前至再審被告給付第二期款時，再審被告已給付第二期保證金
，再審原告即應負交屋義務。又依合建契約第二十一條末段所載「房租補貼款一次付
清」，係於條文後所加。其原係約定：「自甲方點交房屋、土地予乙方之日起，乙方
按月補貼甲方房租五萬元正至使用執照核發日止。」應解為再審原告之交屋義務，先
於再審被告之給付房租補貼款義務，再審原告不能為同時履行之抗辯。另再審原告於
收受第二期保證金一百七十五萬元時，既已有交屋義務，則再審被告定期催告履行時
，縱令附加要求再審原告辦理斷水、斷電手續為不當，再審原告仍應交屋，否則仍應
負遲延責任。再觀諸卷附合建契約書記載，方培經確於甲方處簽名、蓋章，且方培經
曾單獨以自己名義委由蔣封堯律師發函予再審被告稱：「本人於二星期前已將……交
與……。請洪先生依約付款，本人即點交房屋，否則本人只得沒收保證金」，顯見己
○及方培經二人均為契約當事人。再審被告於八十四年七月二十九日催告再審原告於
文到七日內交屋，再審原告已於八十四年八月四日收受該函，再審原告迄未點交房屋
（舊屋），已構成違約事由。再審被告依合建契約第十二條第一項之約定，請求再審
原告返還已收受之保證金三百五十萬元，核無不當。其追加依解除契約回復原狀之規
定，請求無息返還保證金部分，自無庸再為審酌。至再審被告另請求三百五十萬元部
分，為違約處罰，就該條後段約定：同時應加倍償付乙方於本合建土地所投資及施工
之一切費用及損失作為違約金外，甲方仍應履行契約義務不得異議等語觀之，核其性
質為懲罰性違約金。經審酌一般客觀事實、社會經濟狀況及再審被告所受損害情形，
該違約金三百五十萬元，顯然過高，應予核減為五十萬元為相當。從而再審被告請求
再審原告給付四百萬元及自八十四年九月八日起至清償日止，按年息百分之五計算之
利息，為有理由，為再審被告勝訴判決。原確定判決據以維持該第二審所為再審原告
敗訴之判決，經核並無適用法規顯有錯誤之情形。第按債權人所為之過大催告，僅該
超過部分不生效力，尚難謂就債務人應給付部分，亦不生催告效力。另原確定判決並
未就再審被告追加之訴為審判，即無就再審被告是否撤回三百五十萬元之請求為闡明
義務，至再審原告其餘主張，均屬事實審法院認定事實、取捨證據及解釋契約之職權
行使，揆諸首揭說明，尚難以之認為原確定判決適用法規顯有錯誤，再審原告執以提
起本件再審之訴，非有理由。
據上論結，本件再審之訴為無理由，並依民事訴訟法第七十八條，判決如主文。
中      華      民      國    八十九    年      十      月    二十七    日
                              最高法院民事第七庭
                                  審判長法官  吳  正  一
                                        法官  謝  正  勝
                                        法官  劉  福  來
                                        法官  高  孟  焄
                                        法官  葉  勝  利
      右正本證明與原本無異
                                              書  記  官
中      華      民      國    八十九    年     十一     月     十五     日


司法院資訊處製作；財團法人民間司法改革基金會備份。
